最高法院民事判決　　　　　　　九十六年度台上字第七四二號
上　訴　人　甲○○
訴訟代理人　陳俊隆律師
上　訴　人　乙○○
訴訟代理人　李金澤律師
被 上 訴人　丙○○
　　　　　　丁○○
　　　　　　戊○○
　　　　　　己○○
　　　　　　庚○○
上列當事人間請求損害賠償事件，上訴人對於中華民國九十五年
九月十九日台灣高等法院第二審判決（九十四年度上字第一０一
四號），提起上訴，本院判決如下：
    主  文
原判決關於駁回上訴人其餘上訴及該訴訟費用部分廢棄，發回台
灣高等法院。
    理  由
本件被上訴人主張：伊之被繼承人徐邱玉柑係已故邱垂圖之女，
與上訴人乙○○、甲○○係屬兄弟姊妹關係。邱垂圖生前將其所
有坐落桃園縣八德市○○○段五二七之一號土地地目田（下稱系
爭土地）贈與上訴人共有，各應有部分二分之一，而甲○○於民
國六十七年十月十九日將其受贈與之系爭土地應有部分二分之一
以總價新台幣（下同）三十七萬四千五百二十六元出售予徐邱玉
柑，並以邱垂圖及乙○○為連帶保證人，簽訂不動產買賣契約書
（下稱系爭買賣契約），約定甲○○先將其已出售之系爭土地應
有部分二分之一，信託登記予乙○○名下，俟農地得為共有時，
乙○○即須將該部分所有權移轉登記予徐邱玉柑。詎八十九年一
月二十六日土地法及農業發展條例已修正公布私有農地（耕地）
刪除不得移轉為共有之限制，依約乙○○自須將系爭土地應有部
分二分之一移轉登記予徐邱玉柑，惟乙○○拒不辦理移轉，伊乃
訴請乙○○辦理移轉登記，經法院判決伊勝訴確定，然乙○○在
該土地上開挖土石，未作農業使用，致無法辦理過戶，且於七十
七年十月十四日、九十一年一月二十四日以系爭土地向桃園縣八
德市農會貸款，各設定最高限額三百六十萬元之抵押權，迄今尚
欠本金二百九十四萬八千七百六十四元，伊乃於九十二年十一月
四日函請乙○○於文到十日內回復原狀，並將上開抵押權登記予
以塗銷，復於九十三年五月十四日、同年七月二十八日以訴狀之
送達為催告之意思表示，上訴人均不予置理。伊因乙○○之不完
全給付，而受有上開抵押權登記所擔保債權二百九十四萬八千七
百六十四元及開挖土石回填所需費用一百二十萬四千五百元，共
計四百十五萬三千二百六十四元之損害。乙○○為系爭買賣契約
之連帶保證人，亦應與甲○○負連帶給付之責等情，爰依權利瑕
疵擔保、物之瑕疵擔保、不完全給付，及民法第一百八十四條第
一項、第一百八十五條之規定，求為命上訴人連帶給付伊四百十
五萬三千二百六十四元，並加付法定遲延利息之判決（第一審判
決上訴人敗訴，上訴人聲明不服，上訴第二審。原審將第一審判
命上訴人連帶給付超過三百七十五萬六千四百八十九元本息部分
廢棄，改判駁回被上訴人該部分在第一審之訴，並駁回上訴人其
餘上訴。上訴人就其敗訴部分，聲明不服，上訴第三審，而被上
訴人就其敗訴判決，未據聲明不服，已告確定。被上訴人另請求
撤銷乙○○與第一審共同被告邱黃玉香間就同段四九八之二號土
地所為贈與法律行為，邱黃玉香並塗銷贈與所有權移轉登記部分
，經第一審判決乙○○、邱黃玉香敗訴；暨請求乙○○塗銷贈與
所有權移轉登記部分，則經第一審判決被上訴人敗訴，均未據聲
明不服）。
上訴人則以：系爭買賣契約書係訴外人丙○○所偽造，甲○○並
未將系爭土地應有部分售予徐邱玉柑，被上訴人自不得依買賣契
約請求不完全給付之損害賠償。縱認伊應負損害賠償之責，依契
約第十四條規定，僅得請求退還已付之價金及賠償所付價款同額
之損害金。又系爭土地開挖土石，係訴外人邱顯寶之詐騙集團所
為，與乙○○無關。且被上訴人就系爭土地僅二分之一權利，亦
僅得請求賠償該抵押借款之一半。又上開抵押借款或開挖土石之
行為，均與甲○○無關，縱認乙○○有可歸責之事由，亦不得因
此視為甲○○之可歸責事由等語，資為抗辯。
原審維持第一審所為命上訴人連帶給付三百七十五萬六千四百八
十九元本息部分之判決，駁回上訴人就該部分之上訴，無非以：
被上訴人主張之事實，業據其提出戶籍謄本、系爭買賣契約書、
土地登記簿謄本、台灣桃園地方法院（下稱桃園地院）九十一年
度訴字第一三二號及原法院九十二年度上字第一三四號民事判決
（均影本）為證，惟上訴人以上開情詞置辯，經查被上訴人持上
開確定判決請求辦理移轉登記時，地政事務所承辦人員以系爭土
地係屬農地，依現行農地農用之政策，必須核發農用證明後才能
辦理移轉，經向桃園縣八德市公所申請核發農用證明時，該公所
以系爭土地未作農業使用，而駁回被上訴人之申請，且系爭土地
部分遭挖成凹陷之坑洞，迄未回填等情，有該公所九十二年十月
二十日德農字第０九二００二七六七六號函、九十四年八月十二
日德農字第０九四００二０四一六號函及第一審勘驗筆錄可稽。
系爭土地確因開挖土石，而無法核發農地使用證明，致未能辦理
所有權移轉登記甚明。次查，乙○○於七十七年十月十四日、九
十一年一月二十四日以系爭土地向桃園縣八德市農會借款，並設
定本金最高額各三百六十萬元之抵押權，至言詞辯論終結時，尚
欠本金二百五十五萬一千九百八十九元，有土地登記簿謄本及該
農會大湳分部放款清單可按。復查，乙○○在系爭土地上開挖土
石，如須回填之費用，經第一審法院囑託台灣省建築師公會桃園
縣辦事處吳登良建築師鑑定結果，估算回填土方費用總計一百二
十萬四千五百元，有該辦事處鑑定報告書可憑。是系爭土地回填
所需之費用為一百二十萬四千五百元。上訴人雖辯稱系爭買賣契
約書係丙○○所偽造，甲○○並未將系爭土地應有部分售予徐邱
玉柑云云，然系爭買賣契約書係真正，為乙○○於另案所有權移
轉登記事件中所自承，並經該事件判決乙○○應依系爭買賣契約
將系爭土地應有部分二分之一移轉登記與被上訴人公同共有確定
，上訴人上述之抗辯，即不足採。又桃園地院九十一年度訴字第
一三二號判決甲○○無庸負債務不履行責任，係以被上訴人未定
相當期間催告上訴人回復原狀，逕直接請求金錢賠償，為無理由
，予以駁回，有該判決可按，嗣被上訴人再行催告，上訴人仍拒
不回復原狀，始提起本訴，自不受該判決之拘束。又查，乙○○
與訴外人黃文忠在系爭土地上合作開挖土石，平分利潤，經警查
獲等情，業經黃文忠及查獲當時在現場開怪手之涂金龍於警訊陳
述明確。乙○○對於開挖之事，不但知情而且參與，並共同分享
利潤。是上訴人辯稱系爭土地開挖土石，係邱顯寶之詐騙集團所
為，與乙○○無關云云，委不足採。再者，系爭買賣契約書第十
四條之約定，係就徐邱玉柑不買或不付款，甲○○不賣或不履行
移交不動產或不能出賣之情形所為之約定，與本件之情形不同，
且該條為未違約之一方得以選擇是否行使該約定，並非謂已違約
之一方仍得行使該約定。本件係上訴人違約，自無該條約定之適
用。上訴人辯稱依契約第十四條之約定，徐邱玉柑僅得請求退還
已付之價金及賠償所付價款同額之損害金云云，要不足採。又抵
押權所擔保之債權如未全部清償，該抵押權仍繼續存在而不得塗
銷，如上訴人賠償上開抵押借款之一半，該抵押權繼續存在，被
上訴人仍受有損害。且所謂應有部分，係指分別共有人得行使權
利之比例，而非指共有物之特定部分。分別共有人之各共有人得
按其應有部分之比例，對於共有物之全部行使權利。是上訴人辯
稱被上訴人就系爭土地僅有二分之一權利，僅得請求賠償該抵押
借款之一半云云，亦不足採。末查，系爭土地因乙○○開挖土石
，在該土地填平及塗銷上開抵押權登記之前，被上訴人無法完整
之利用，即有瑕疵，而該瑕疵係於系爭買賣契約成立後始發生，
已符合不完全給付之要件。又甲○○為出賣人，乙○○為系爭買
賣契約之連帶保證人，其二人對於買賣契約之履行，依不完全給
付之規定，即負債務不履行損害賠償之連帶責任。茲因乙○○在
系爭土地上開挖土石，及上開抵押借款尚欠本金二百五十五萬一
千九百八十九元，經被上訴人於九十二年十一月四日函請乙○○
於文到十日內回復原狀，並塗銷上開抵押權登記，復於九十三年
五月十四日、同年七月二十八日以訴狀繕本之送達為催告之意思
表示，上訴人均不予置理，有存證信函及起訴狀、準備一狀可憑
。上訴人既拒不回復原狀，則被上訴人依不完全給付之法律關係
，請求上訴人連帶賠償其因塗銷上開抵押權登記所需清償本金二
百五十五萬一千九百八十九元及開挖土石回填所需之費用一百二
十萬四千五百元，合計三百七十五萬六千四百八十九元之損害，
及自訴狀繕本送達翌日即九十四年六月三十日起算之法定遲延利
息，為有理由，應予准許等詞，為其判斷之基礎。
按因債務不履行所生之賠償請求權，其賠償範圍，應適用民法第
二百十六條所定之一般損害賠償法則，故債權人之損害數額，應
就債務人若能依約履行債務時，債權人可得享受之一切利益以為
衡量之標準，且依一般客觀事實、社會經濟狀況及當事人所受損
害情形，以為酌定。本件系爭土地整筆設定最高限額抵押權登記
，乙○○尚欠抵押借款本金二百五十五萬一千九百八十九元，迄
未塗銷該項抵押權登記，且依上開確定判決乙○○應將系爭土地
應有部分二分之一移轉登記與被上訴人公同共有，為原審確定之
事實，則被上訴人因系爭土地有該項抵押權登記之負擔而受限制
，價值自有減損，其所受之損害，似應以乙○○若能依約交付無
負擔之土地，移轉應有部分二分之一予被上訴人，被上訴人可得
享受之一切利益以為衡量標準。果爾，系爭土地應有部分二分之
一，未塗銷該項抵押權登記之前，如轉售交易市價之減損，得作
為酌定被上訴人因上訴人未依約履行債務而所受損害之數額。乃
原審未遑詳查，以系爭土地整筆設定抵押權登記所擔保債權額作
為標準，認被上訴人受損害額為二百五十五萬一千九百八十九元
，即有可議。其次，原判決主文係維持第一審所命上訴人連帶給
付三百七十五萬六千四百八十九元之判決，而理由項下則謂上訴
人連帶給付三百七十五萬六千四百八十九元及自九十四年六月三
十日起至清償日止，按年息百分之五計算之利息，亦有判決主文
與理由不符之情形。上訴論旨，指摘原判決其敗訴部分為不當，
求予廢棄，非無理由。
據上論結，本件上訴為有理由，依民事訴訟法第四百七十七條第
一項、第四百七十八條第二項，判決如主文。
中　　華　　民　　國　九十六　年　　四　　月　 十二　 日
                      最高法院民事第七庭
                          審判長法官  劉　福　來
                                法官  黃　秀　得
                                法官  吳　謀　焰
                                法官  李　寶　堂
                                法官  陳　重　瑜
      本件正本證明與原本無異
                                      書  記  官
中　　華　　民　　國　九十六　年　　四　　月　二十四　日
                                                      V
